【裁判字號】    96,上,970
【裁判日期】    970701
【裁判案由】    返還房屋
【裁判全文】
臺灣高等法院民事判決                   96年度上字第970號
上  訴  人  癸○○
訴訟代理人  周德壎律師
複  代理人  己○○
            丙○○
被  上訴人  戊○○
            子○○
            壬○○
            丁○○
            辛○○
            甲○○
            乙○○
            庚○○
共      同
訴訟代理人  鄭潤祥律師
上列當事人間因返還房屋事件，上訴人對於中華民國96年8月31
日臺灣士林地方法院91年度訴字第75號第一審判決提起上訴，經
本院於97年6月17日言詞辯論終結，判決如下：
    主  文
原判決廢棄。
被上訴人在第一審之訴及假執行之聲請均駁回。
第一、二審訴訟費用由被上訴人負擔。
    事實及理由
甲、程序方面：
    按當事人不得提出新攻擊或防禦方法，但對於在第一審已提
    出之攻擊或防禦方法為補充者，不在此限，民事訴訟法第44
    7條第1項第3款定有明文。本件被上訴人雖主張上訴人於本
    院所提之書狀內容為新攻擊或防禦方法，不應准許云云。惟
    查上訴人所爭執者仍係「被上訴人就鑽石大樓之地下室有無
    所有權？」及「鑽石大樓之地下室是否為該大樓之附屬建物
    ？或公共設施？而屬於各區分所有權人共有？」而其於本院
    所為之陳述均在補充上開爭執之攻擊或防禦方法，依首開說
    明，應予准許。又，「整理並協議簡化爭點」僅拘束當事人
    （民事訴訟法第270條之1第3項參照），法院仍得依職權調
    查證據，併予指明。
乙、實體部分：
一、被上訴人起訴主張：門牌號碼臺北市○○路95號（基地坐落
    臺北市○○區○○段3小段293地號）為地下1層、地上8層共
    129戶之建物（名為鑽石大樓，下稱系爭大樓），被上訴人
    戊○○、子○○、壬○○、丁○○、辛○○、甲○○、乙○
    ○、庚○○分別為福國路95號3樓之1、4樓之9及10、4樓之1
    3、4樓之22、5樓之21及22、5樓之23、6樓之17、7樓之6之
    所有權人。系爭大樓原由訴外人寶泉建設有限公司（下稱寶
    泉公司）、幸福水泥股份有限公司、劉仲禮、蔡碧林、羅自
    成等5人為起造人，各該起造人並就系爭大樓1至8樓協議分
    配，惟起造人等未就地下室為分配，且該地下室亦未登記產
    權所有人，其用途依使用執照記載為「防空避難室、停車場
    」，自為區分所有建物之公共設施，在使用目的上與建築物
    專有部分有密不可分之關係，而屬區分所有建物之共同使用
    部分，為區分所有建物全體所有人所共有。故被上訴人及其
    他區分建物所有權人先後買受系爭大樓，亦經起造人或前手
    讓與地下室之應有部分，並交付與被上訴人及其他區分建物
    所有人使用收益。又系爭地下室為連接馬路之車道，既為出
    入口，又為消防逃生樓梯之地下室出口，依法規定不得設門
    封閉。故自66年起至86年間皆全日開放，被上訴人等及其他
    區分建物所有權人可自由進出或停車。詎料，86年間上訴人
    （非本樓區分建物所有權人）竟佔據部分地下室停車位，委
    由張麗華出租予他人停車，並諉稱系爭地下室為其自法院拍
    賣而來，並加製遙控鐵捲門於車道出入口，白天開放，夜間
    關閉，提供遙控器予承租車位者於夜間出入時使用，但被上
    訴人等及其他區分建物所有權人未予理會，仍繼續使用停車
    。90年3月上訴人因違規營業結束出租車位業務後，於系爭
    地下室車道出入口製作新遙控鐵捲門，並將系爭地下室之停
    車位全面舖設車障，全日關閉地下室，禁止被上訴人等及其
    他區分建物所有權人停車，是上訴人實有無權占有系爭地下
    室之情。為此，爰依民法第767條、第821條之規定，訴請上
    訴人應將坐落臺北市○○區○○段3小段293地號門牌號碼臺
    北市○○路95號之地下層如附圖所示A部分面積1 03.84平方
    公尺，C部分面積35.64平方公尺，D部分面積965. 84平方公
    尺，遷空返還予被上訴人及其他共有人等情。原審為被上訴
    人全部勝訴之判決，上訴人聲明不服，提起上訴，被上訴人
    對其上訴則聲明：(一)上訴駁回；(二)第二審訴訟費用由上訴人
    負擔。
二、上訴人則以：不動產物權，依法律行為而取得者，非經登記
    不生效力，民法第758條定有明文，而依被上訴人所提所有
    權權狀，均無所謂地下室附屬建物登記，故被上訴人對系爭
    地下室並無所有權甚明。又被上訴人謂其經起造人或前手讓
    與系爭建物並交付使用收益云云，並非事實，且縱被上訴人
    之前手有系爭地下室之所有權，則在未登記讓與被上訴人之
    前，被上訴人亦不得本於民法第767、821條規定，有所主張
    ，因而被上訴人未能先舉證證明具有所有權，其訴顯無理由
    。另按房屋稅係向房屋所有人或起造人徵收，房屋稅條例第
    4條定有明文，系爭地下室係獨立之產權，除房屋稅單已載
    明納稅義務人及坐落門牌外，並有臺北市稅捐稽徵處士林分
    處函覆課稅現值在案，而系爭地下室之房屋稅並非向被上訴
    人徵收，已可證明系爭地下室非被上訴人所有。此外，臺北
    市政府工務局66使字第1563號使用執照，即對系爭地下室獨
    立編列門牌，嗣經原法院財務執行處76年度民執受專甲字第
    83號強制執行事件，查封拍賣，亦認定係寶泉公司所有，上
    訴人經由同法院77年度訴字第2030號所有權移轉登記事件和
    解，自該公司取得所有權，更足證明系爭地下室並非被上訴
    人所有，而係上訴人具有合法之權源等語，資為抗辯，並於
    本院聲明：(一)原判決廢棄；(二)被上訴人於第一審之訴駁回；
    (三)訴訟費用由被上訴人負擔。
三、兩造不爭之事實：
    (一)系爭大樓為地下1層、地上8層之建物。被上訴人戊○○、
      子○○、壬○○、丁○○、辛○○、甲○○、乙○○、庚
      ○○分別為福國路95號3樓之1、4樓之9及10、4樓之13、4
      樓之22、5樓之21及22、5樓之23、6樓之17、7樓之6之所
      有權人。上訴人占用部分系爭地下室，委由第三人經營停
      車場，出租停車位，停車場於90年間結束營業，上訴人在
      系爭地下室車出入口如原審判決（下同）附圖所示E部分
      設置新遙控鐵捲門，及將系爭地下室之停車位全面舖設車
      障，關閉地下室，排除被上訴人等及其他區分建物所有權
      人停車。
    (二)系爭大樓原由訴外人寶泉公司、幸福水泥股份有限公司（
      下稱幸福水泥公司）、劉仲禮、蔡碧林、羅自成等5人為
      起造人，各該起造人就1至8樓協議分配，並已完成建物所
      有權之保存登記，惟未就系爭大樓之地下層向地政機關申
      請完成保存登記，故未登記所有權人，其用途依使用執照
      記載為「防空避難室兼停車場」。
    (三)所有住戶使用之電器室、電錶室、電線、自來水進水管、
      蓄水池、污水池、化糞池等大、小管路密佈系爭地下室內
      。
    (四)上訴人現占用系爭地下室如原判決附圖所示A部分（面積1
      03.84平方公尺）、C部分（面積35.64平方公尺）作為停
      車位使用及Ｄ部份（面積956.84平方公尺）出租他人供作
      為冷棟櫃使用。
四、兩造爭執要旨：(一)系爭地下室是否為整棟大樓之附屬建物？
    或公共設施？而屬於各區分所有權人所共有？(二)被上訴人就
    系爭地下室有無所有權或其他足以排除上訴人占有之權源？
    茲分述之：
    (一)系爭地下室非整棟大樓之附屬建物或公共設施，非屬於區
      分所有權人所共有：
      1.按「非立物之成分，常助主物之效用而同屬於一人者，
        為從物。」民法第68條第1項定有明文。從下列事實即
        可認定系爭地下室非地面上大樓之從物：
        (1)系爭地下室有樓梯間，該樓梯可通地面，獨立出入，
          地面大樓之電梯只通到地面層，並未通達本件之系爭
          地下室。
        (2)系爭地下室，有車道可通達地面上之馬路，並有鐵捲
          門之設置，以上可參見原審判決正本所附之複丈成果
          圖及本院之勘驗筆錄（見本院卷第139-140頁）。
        (3)系爭地下室其地面為磨石子之地板，如系當作地上大
          樓之附屬建物，供停車場所使用，只須舖上柏油，抹
          平上漆即可，不必耗費較多之金錢作磨石子之工程，
          此有前述勘驗筆錄及上訴人所提照片一幀（見本院卷
          第190頁）。
        (4)本件鑽石大樓地上八層連同地下層建物共九層，其基
          地之應有部分之分配，乃每一層各1/9，經統計列表
          如上證4，可資查證。而上訴人之前手寶泉公司至今
          仍持有相對應基地1/9之應有部分。益證系爭地下層
          建物確為獨立之區分所有之客體，與被上訴人無關。
        (5)一審卷附台北市工務局系爭建物檔案資料，有關使用
          執照申請書上載明層棟戶數為地上八層、地下一層乙
          棟，129戶（一審卷一第77頁）、安全證明書載「增
          加地下室1戶」（同卷第88頁），而使用執照載明戶
          數中列明「95號地下室」（同卷第132頁），並編建
          物門牌地下一層（同卷第133頁），及台北市士林地
          政事務所91年5月28日以北市士地一字第09103085780
          0號函（同卷第148頁）。以上事實均可證明系爭地下
          室有分配基地之應有部分；且在構造上及使用上又具
          有獨立性，屬獨立之建物，而非從物。
      2.以上系就系爭地下室之現況加以分析，茲就法令之規定
        及實務之見解而言。
        (1)內政部台內營字第8071337號函關於建築物附設停車
          空間其管理與產權登記疑義乙案，提出下列見解：
        「一本案前經本部於八十年八月二十二日邀集法務部、
            經建會、省、市政府之地政、建管等相關單位共同
            研商，獲致結論如次：「依建築法第一百零二條之
            一規定，建築物依規定應附建防空避難設備或停車
            空間，按其性質應依土地登記規則第七十二條規定
            辦理所有權登記，但為考量社會實際發展需要，依
            左列規定辦理：
            (一)區分所有建築物內之法定防空避難設備或法定停
              車空間均不得與主建築物分離，應為該區分所有
              建築物全體所有權人所共有或合意由部分該區分
              所有建築物區分所有權人所共有。
            (二)前項區分所有建築物內之法定防空避難設備或法
              定停車空間所有權登記，參照土地登記規則第七
              十二條規定辦理。
            (三)區分所有建築物內之法定防空避難設備或法定停
              車空間，其移轉承受人應該區分所有建築物之區
              分所有權人。」
          二基於法律不溯既往原則，並避免購屋糾紛影響人民
            權益，對新申請建造執照之案件，應依前開結論辦
            理。」。
          查本件系爭大樓興建於66年間，有台北市政府工務局
          建築物使用執照存根（見一審卷一第12頁）及建物登
          記謄本（見同前卷第15至33頁）可按，核屬69年1月
          23  日土地登記規則修正及上開內政部釋疑函以前所
          興建完成之建物，依上開內政部函示，不受該函一(一)
          (二)(三)之限制。換言之，防空避難設備或停車空間非不
          得與主建物分離，最高法院之見解亦採此說，如：
          公寓之地下室得為獨立建物而為單獨所有權之標的，
          目前情形，有將地下室單獨出賣者，亦有除公共設施
          外，以之作為停車場出賣者，其性質與建物之構成部
          分或從物均有不同，除原始建築人有特約將地下室之
          應有部分隨同房屋一併出賣外，該公寓建物之各樓所
          有人並不當然按其房屋之面積取得地下室之應有部分
          ，（79台上2810號判決）。
          系爭地下室固屬防空避難室，係供全體住戶作為戰時
          避難之用，然不能憑此即謂所有權屬住戶所共有，被
          上訴人既為商場大樓之興建人，且為地下室全部之起
          造人，就系爭地下室雖未辦理保存登記，仍應認其應
          單獨所有人，（81年台上字第1877號判決）。
          至於被上訴人所引最高法院81年重上字第82號、82年
          台上字第26號、82年台上字第2389號及83年台上字第
          374號判決，因事實有所不同，且非判例，自無拘束
          力。
          基上，被上訴人主張系爭地下室為整棟大樓之附屬建
          物，公共設施屬於區分所有權人所共有云云，顯非可
          採。
    (二)被上訴人就系爭地下室無所有權或其他足以排除上訴人占
      有之權源：
      1.按「民事訴訟如係由原告主張權利者，應先由原告舉證
        之責，若原告不能舉證，以證實自己主張之事實為真實
        ，則被告就其抗辯事實即令不能舉證，或其所舉證據尚
        有疵累，亦應駁回原告之請求。」（最高法院17上917
        判列參照）。本件被上訴人依民法第767條、第821條規
        定起訴請求上訴人返還地下室，被上訴人即應就系爭地
        下室有所有權，或其他有足以排除上訴人占有之權源，
        加以舉證證明，經查：
        (1)被上訴人雖提出樓上建物之建物登記簿謄本，惟該等
          謄本均無附屬建物之登記，有建物登記簿謄本附卷可
          稽（見原審卷一第13-33頁），則該建物登記簿謄本
          並不包括系爭地下室，被上訴人復未提出其購買樓上
          建物時已附帶買受地下室之證明文件。
        (2)次查系爭建物之原始起造人為訴外人幸福水泥公司、
          寶泉公司、劉仲記、蔡碧林及羅自成，有起造人名冊
          附卷可稽（見原審卷一第34頁），而系爭地下室並非
          從物，已如尚述；又迄未辦理所有權第一次登記，依
          法其所有權屬於該原始出資之人，上訴人既無法舉證
          證明其已向該原始出資人買受系爭地下室；而未經登
          記之地下室，亦無法移轉所有權，自難認被上訴人擁
          有系爭地下室之所有權或足以排除上訴人占有之權源
          。又上訴人占有系爭地下室其是否有正當權源，揆諸
          前揭最高法院判例，其抗辯事實，即令不能舉證或其
          所舉證據尚有疵累，因被上訴人無法證明其係地下室
          之共有人，仍應駁回被上訴人之訴。是以被上訴人主
          張系爭地下室為其所有，訴請上訴人返還系爭地下室
          ，為無理由。
五、綜上所述，本件被上訴人對系爭地下室並無所有權或其他足
    以排除上訴人占有之權源。從而，被上訴人依民法第767條
    、第821條規定，求為判命上訴人如原判決附圖所示Ａ部分
    面積103.84平方公尺、Ｃ部分面積35.64平方公尺、Ｄ部分
    面積965.84平方公尺，遷讓返還被上訴人及其他共有人，尚
    屬無據，不應准許，原審判決被上訴人勝訴，尚有未洽，上
    訴論旨，執以前詞，指摘原判決不當，聲明廢棄改判，為有
    理由，爰將原判決廢棄改判。
六、本件事證已臻明確，兩造其餘之攻防方法，經審酌後，認與
    判決結果無影響，無庸逐一論述，併此敘明。
丙、據上論結，本件上訴為有理由，依民事訴訟法第450條、第
    78條、第85條第1項前段、第392條，判決如主文。
中    華    民    國    97    年    7     月    1     日
                  民事第十五庭
                      審判長法  官  林恩山
                            法  官  黃國忠
                            法  官  郭松濤
正本係照原本作成。
如不服本判決，應於收受送達後20日內向本院提出上訴書狀，其
未表明上訴理由者，應於提出上訴後20日內向本院補提理由書狀
（均須按他造當事人之人數附繕本）上訴時應提出委任律師或具
有律師資格之人之委任狀；委任有律師資格者，另應附具律師資
格證書及釋明委任人與受任人有民事訴訟法第466條之1 第1項但
書或第2項（詳附註）所定關係之釋明文書影本。
中    華    民    國    97    年    7     月    1     日
                            書記官  方素珍
附註：
民事訴訟法第466條之1（第1項、第2項）：
對於第二審判決上訴，上訴人應委任律師為訴訟代理人。但上訴
人或其他法定代理人具有律師資格者，不在此限。
上訴人之配偶、三親等內之血親、二親等內之姻親，或上訴人為
法人、中央或地方機關時，其所屬專任人員具有律師資格並經法
院認為適當者，亦得為第三審訴訟代理人。


司法院資訊處製作；財團法人民間司法改革基金會備份。
